臺灣高等法院刑事判決
110年度上訴字第1796號
上  訴  人  
即  被  告  陳寬立



選任辯護人  黃建霖律師
上列上訴人因毒品危害防制條例案件，不服臺灣士林地方法院10
9年度審訴字第808號，中華民國110年3月17日第一審判決（起訴
案號：臺灣士林地方檢察署108年度偵字第18068號、109年度偵
字第5329號），提起上訴，本院判決如下：
    主  文
原判決撤銷。
甲○○明知為禁藥而轉讓，處有期徒刑肆月。又販賣第二級毒品
，處有期徒刑貳年。均緩刑伍年，緩刑期間付保護管束，並應向
檢察官指定之政府機關、政府機構、行政法人、社區或其他符合
公益目的之機構或團體提供貳佰小時之義務勞務。
扣案之如附表編號1 所示之物沒收；未扣案之犯罪所得新臺幣玖
仟元沒收，於全部或一部不能沒收或不宜執行沒收時，追徵其價
額。
    事  實
一、甲○○明知大麻係毒品危害防制條例第2條第2項第2款所規定
    之第二級毒品，依法不得販賣、轉讓及持有，亦明知大麻屬
    藥事法所列管之禁藥，不得任意轉讓，竟分別為下列犯行：
    ㈠基於轉讓禁藥大麻之犯意，於民國108年6月9日凌晨某時許
    ，在臺北市○○區○○路0段000○0號LostinNEMEA酒吧內，轉讓
    重量不詳、淨重未達10公克之大麻予秦子軒。㈡基於意圖營
    利而販賣第二級毒品大麻之犯意，於108年8月6日某時許，
    在臺北市○○區○○路0段00巷0弄0號5樓住處，以新臺幣（下同
    ）9千元販售重量10公克大麻予秦子軒。嗣員警因另案於108
    年10月17日11時5分許，在新北市新店區達觀路秦子軒住處
    ，持臺灣臺北地方法院核發之搜索票執行搜索，扣得第二級
    毒品大麻1包（淨重0.76公克）及大麻捲菸1支等物（秦子軒
    施用第二級毒品部分，經臺灣臺北地方檢察署於108年12月1
    8日以108年度毒偵字第3771號緩起訴處分確定）後，循線持
    原審法院核發之搜索票，於108年11月26日下午2時5分許，
    在臺北市○○區○○路0段00巷0弄0號5樓甲○○住處，扣得如附表
    編號1所示之物，而查悉上情。
二、案經臺北市政府警察局刑事警察大隊移請臺灣士林地方檢察
    署檢察官偵查起訴。
    理  由
壹、證據能力
    按被告以外之人於審判外之言詞或書面陳述，除法律有規定
    者外，不得作為證據。惟按被告以外之人，於審判外之陳述
    ，雖不符刑事訴訟法第159 條之1 至第159 條之4 之規定，
    而經當事人於審判程序同意作為證據，法院審酌該言詞陳述
    或書面陳述作成時之情況，認為適當者亦得為證據。又當事
    人、代理人或辯護人於法院調查證據時，知有第159條第1項
    不得為證據之情形，而未於言詞辯論終結前聲明異議者，視
    為有前項之同意。刑事訴訟法第159 條之5 第1 項、第2項
    定有明文。本案所涉被告以外之人於審判外所為之陳述及所
    製作之文書，檢察官、被告甲○○及其辯護人均未於言詞辯論
    終結前聲明異議，爭執其證據能力，且本院審酌結果，認該
    證據資料製作時之情況，尚無違法不當及證明力明顯過低之
    瑕疵，以之作為證據應屬適當，依上開規定，認該等供述證
    據均具證據能力。又卷內之文書證據，亦無刑事訴訟法第15
    9條之4 之顯有不可信之情況與不得作為證據之情形，本院
    審酌上開證據資料製作時之情況，尚無違法不當及證明力明
    顯過低之瑕疵，亦認為以之作為證據應屬適當，是依刑事訴
    訟法第159 條至第159 條之5 規定，所引用之卷證所有證據
    ，如下揭所示均有證據能力，合先敘明。
貳、認定犯罪事實所憑之證據及理由
一、上開犯罪事實，業經被告甲○○於警詢、偵訊、原審及本院審
    理時均坦承不諱（見臺灣士林地方檢察署108年度偵字第180
    68號卷【下稱偵卷一】第19至20頁、第153頁、原審卷第64
    頁、第102頁、第146頁、本院卷第154頁），核與證人秦子
    軒於警詢及偵訊時之證述情節相符（見臺灣士林地方檢察署
    109年度偵字第5329號卷【下稱偵卷二】第95頁、第167至16
    9頁、），並有證人秦子軒經警查扣之大麻、法務部調查局1
    08年11月12日調科壹字第10823024190號濫用藥物實驗室鑑
    定書、台灣尖端先進生技醫藥股份有限公司（尿液檢體編號
    ：141551號）濫用藥物檢驗報告、臺北市政府警察局偵辦毒
    品案件尿液檢體委驗單、被告與證人秦子軒對話內容、行動
    電話照片1張在卷可稽（見偵卷一第39至47頁，偵卷二第83
    頁、第85頁、第87頁），及如附表扣案之物可佐。足認被告
    上開任意性自白與事實相符，堪以採信。
二、按販賣第二級毒品係違法行為，非可公然為之，且有其獨特
    之販售通路及管道，復無公定價格，容易增減分裝份量，而
    每次買賣之價量，可能隨時依雙方關係深淺、資力、需求量
    及對行情之認知、來源是否充裕、查緝鬆嚴、購買者被查獲
    時供述購買對象之可能風險評估等，而異其標準，非可一概
    而論，近年來政府為杜絕毒品之氾濫，對於查緝施用及販賣
    毒品之工作，無不嚴加執行，販賣毒品罪又係重罪，設若無
    利可圖，衡情一般持有毒品之人當無輕易將所持有之毒品轉
    售他人而甘冒於再次向他人購買時，被查獲移送法辦並受長
    期自由剝奪危險之理，況不論係以何包裝之第二級毒品，均
    可任意分裝或增減其份量，而每次買賣之價量，亦隨前開因
    素而為機動地調整，因之販賣之利得，除經坦承犯行，或帳
    冊價量均臻明確外，委難察得實情。查被告於本院審理時自
    承：伊賣毒品沒有賺什麼錢，是賺量差，會拿出部分來施用
    等語（見本院卷第153頁），堪認被告販賣上開第二級毒品
    係有賺取量差之意，係基於營利之意圖而為本案販賣第二級
    毒品行為。
三、綜上，本案事證明確，被告犯行洵堪認定，應依法論科。
參、論罪
一、按行為後法律有變更者，適用行為時之法律。但行為後之法
    律有利於行為人者，適用最有利於行為人之法律，刑法第2
    條第1 項定有明文。被告行為後，毒品危害防制條例第4 條
    第2 項、第17條第2 項規定已於109 年1 月15日修正公布，
    於109 年7 月15日施行，毒品危害防制條例第4 條第2 項原
    規定：「製造、運輸、販賣第二級毒品者，處無期徒刑或7
    年以上有期徒刑，得併科新臺幣1,000 萬元以下罰金。」修
    正後規定：「製造、運輸、販賣第二級毒品者，處無期徒刑
    或10年以上有期徒刑，得併科新臺幣1,500 萬元以下罰金。
    」提高有期徒刑最低度及罰金刑最高度，修正後毒品危害防
    制條例第4 條第2 項並無較有利於被告之情形；又該條例第
    17條第2 項原規定：「犯第4 條至第8 條之罪於偵查及審判
    中均自白者，減輕其刑。」修正為：「犯第4 條至第8 條之
    罪於偵查及歷次審判中均自白者，減輕其刑。」修正後偵審
    自白減刑之要件較修正前嚴格，屬於法律變更之情形，且修
    正後規定亦未較有利於被告，是綜合全部罪刑之結果比較後
    ，本案自應適用修正前毒品危害防制條例第4 條第2 項規定
    處斷，且應一體適用修正前毒品危害防制條例第17條第2 項
    之規定，合先敘明。
二、按大麻為毒品危害防制條例第2 條第2 項第2 款所定之第二
    級毒品，同屬藥事法第22條第1 項第1 款公告列管之禁藥，
    不得轉讓，故行為人明知大麻為禁藥而轉讓予他人，同時構
    成毒品危害防制條例第8 條第2 項之轉讓第二級毒品罪及藥
    事法第83條第1 項之轉讓禁藥罪，屬法條競合之情形；而毒
    品危害防制條例第8 條第2 項轉讓第二級毒品罪之法定刑為
    「6 月以上5 年以下有期徒刑，得併科新臺幣70萬元以下罰
    金」，藥事法第83條第1 項轉讓禁藥罪之法定刑為「7 年以
    下有期徒刑，得併科新臺幣5,000 萬元以下罰金」，則轉讓
    大麻之行為，若無毒品危害防制條例第8 條第6 項及第9 條
    第1 項、第2 項所定轉讓毒品達一定數量、成年人對未成年
    人犯轉讓毒品罪或明知為懷胎婦女而對之犯轉讓毒品罪等應
    予加重其刑之情形者，依重法優於輕法之法理，即應優先適
    用藥事法第83條第1 項之規定處斷（最高法院109 年度台上
    大字第1089號刑事裁定參照）。查被告所為如事實欄一、㈠
    所示轉讓禁藥行為，卷內無證據證明被告轉讓大麻之數量已
    達毒品危害防制條例應加重其刑之一定數量標準，依「罪證
    有疑，利歸被告」之證據法則，應認被告轉讓數量未達淨重
    10公克以上。又證人秦子軒係83年9 月間生等情，業據其供
    述在卷（見偵卷二第91頁），是被告轉讓屬禁藥之大麻予秦
    子軒時，秦子軒顯非未成年人。從而，本案被告轉讓禁藥即
    大麻犯行並無應依毒品危害防制條例第8 條第6 項、第9 條
    加重其刑之情形，自應優先適用藥事法處斷。
三、核被告就事實欄一㈠所為，係犯藥事法第83條第1 項之轉讓
    禁藥罪。被告著手轉讓禁藥大麻前之持有行為，雖與毒品危
    害防制條例第11條第2 項持有第二級毒品罪之構成要件相互
    合致，然因上開所述法條競合關係之適用結果，僅能論以法
    定本刑較重之轉讓禁藥罪，即無從單就被告持有大麻之犯行
    割裂適用毒品危害防制條例，且藥事法並無處罰持有禁藥之
    明文，亦即持有禁藥並未構成犯罪，本院自無庸再予論述被
    告持有大麻之低度行為是否為轉讓之高度行為所吸收之問題
    （最高法院98年度台上字第5362號判決意旨參照）。至公訴
    意旨就轉讓大麻部分雖漏未論及藥事法第83條第1 項之規定
    ，惟本院所認定之犯罪事實與檢察官起訴書所載之社會基本
    事實應屬同一，本院並已告知被告更正後之前開罪名（見本
    院卷第153 頁），並使被告、辯護人為答辯，對被告之防禦
    權並不生不利影響，爰依刑事訴訟法第300 條之規定變更起
    訴法條。核被告事實欄一㈡所為，係犯修正前毒品危害防制
    條例第4 條第2 項之販賣第二級毒品罪。被告販賣前持有第
    二級毒品大麻之低度行為，應為販賣之高度行為所吸收，不
    另論罪。被告所犯上開2 罪間，犯意各別，行為互殊，應分
    論併罰。
四、按修正前之毒品危害防制條例第17條第2 項規定「犯第4 條
    至第8 條之罪於偵查及審判中均自白者，減輕其刑」，旨在
    鼓勵毒犯自白認罪，以開啟其自新之路，是毒販在偵查及審
    判中之歷次陳述，各有一次以上之自白者，不論其之自白，
    係出於自動或被動、簡單或詳細，並其自白後有無翻異，固
    即應依法減；所謂之「自白」，乃對自己之犯罪事實全部或
    主要部分為肯定供述之意。非以其係有罪之肯定為必要，縱
    時日、處所、行為態樣等非構成犯罪事實之要素略有不符，
    或另有阻卻違法、阻卻責任事由存在之主張，亦不影響其為
    自白；且所稱偵查中之自白，當然包含向有偵查犯罪職權之
    司法警察（官）自白而言（最高法院98年台上字第6928號、
    99年度台上字第4874號、99年度台上字第4962號、99年度台
    上字第4735號判決參照）。所謂於偵查及審判中均自白，係
    指被告對於自己所為具備犯罪構成要件之事實，向職司偵查
    、審判之公務員坦白陳述而言。至於對該當於犯罪構成要件
    事實在法律上之評價，或對阻卻責任或阻卻違法之事由，有
    所主張或辯解，乃辯護權之行使，仍不失為自白。且自白著
    重在使過去之犯罪事實再現，與該事實應受如何之法律評價
    ，係屬二事（最高法院102 年度台上字第3626號判決意旨參
    照）。經查，被告於本院審理時就本案販賣第二級毒品犯行
    已坦承不諱，業如前述；又被告於偵查中，雖抗辯其無營利
    意圖，惟對秦子軒至其家中拿取10公克之大麻並給付金錢乙
    節坦承不諱（見偵卷一第153 頁），從而，應認被告就事實
    欄一㈡所示販賣第二級毒品罪之主要事實，已於偵查及審理
    中坦承在卷，揆諸前揭意旨，應依修正前之毒品危害防制條
    例第17條第2 項規定，減輕其刑。
五、另事實欄一㈠被告轉讓甲基安非他命之行為，因藥事法第83
    條第1 項轉讓禁藥與毒品條例第8 條第2 項轉讓第二級毒品
    之法規競合關係，擇一適用藥事法第83條第1 項規定論處罪
    刑，業如前述，是否應同依此規定減輕其刑乙節，按被告於
    偵查及歷審中均自白，擇一適用藥事法第83條第1 項規定論
    處罪刑時，仍應依修正前之毒品危害防制條例第17條第2 項
    規定減輕其刑，最高法院109年度台上大字第4243號刑事判
    決可資參照，查關於事實欄一㈠就轉讓禁藥部分之事實，被
    告於偵查中未經訊問，而於原審及本院訊問中則均坦認犯行
    （見審訴卷第65頁、102頁，本院卷第154頁），依照現代刑
    法理論，刑法之用語，有利於行為人者，則宜從寬解釋，俾
    符國家慎刑恤獄保障人權之至意，故本件可認被告於偵查及
    歷審中均有自白，是就轉讓禁藥犯行，併同依修正前之毒品
    危害防制條例第17條第2 項規定，減輕其刑。
六、按犯罪之情狀顯可憫恕，認科以最低刑度仍嫌過重者，得酌
    量減輕其刑，刑法第59條定有明文。所謂「顯可憫恕」，係
    指被告之犯行有情輕法重之情，客觀上足以引起一般人同情
    ，處以法定最低刑度仍失之過苛，尚堪憫恕之情形而言；又
    同為販賣毒品之人，其原因動機不一，犯罪情節未必盡同，
    或有大盤毒梟者，亦有中、小盤之分，甚或僅止於吸毒者友
    儕間為求互通有無之有償轉讓者亦有之，其販賣行為所造成
    危害社會之程度自屬有異，法律科處此類犯罪且法定最低本
    刑有期徒刑7年以上，不可謂不重。於此情形，自非不可依
    客觀之犯行與主觀之惡性二者加以考量情狀，是否有可憫恕
    之處，而適用刑法第59條之規定酌量減輕其刑，期使個案裁
    判之量刑，能斟酌至當，符合比例原則。查被告就事實僅遭
    查獲販賣大麻1次，且販賣數量10公克，獲取報酬非鉅，助
    長毒品擴散程度尚屬有限，其情節與大量走私、販賣之毒梟
    相比，尚屬輕微。被告雖有一項減刑事由，然法定最低刑度
    猶達3年6月，衡以一般社會觀念，有情輕法重之感，故再依
    刑法第59條規定酌減其刑，並依法遞減之。
肆、撤銷原判決之理由
　　原審就被告上揭犯行因予論罪科刑，固非無見。惟原審就事
    實欄一㈠轉讓禁藥犯行，未及依修正前之毒品危害防制條例
    第17條第2 項規定，減輕其刑；另被告就事實欄一㈡犯罪情
    節尚非重大，原審未援依刑法第59條酌減其刑，均尚有未恰
    。被告上訴請求依刑法第59條酌減其刑，從輕量刑等語，經
    核為有理由，故由本院撤銷改判。
伍、量刑及緩刑之諭知
一、爰以行為人之責任為基礎，審酌被告明知毒品對人體身心健
    康有莫大之戕害，無視政府對杜絕毒品犯罪之禁令，竟從事
    本件販賣毒品犯行，戕害他人之身心健康，擴大毒品危害範
    圍，更加深對社會之危害，本應予以非難，惟審酌被告於偵
    查、審判中均坦承犯行，兼衡其轉讓及販賣毒品對象為同1
    人，數量僅有大麻10公克及獲利非鉅，暨未婚、家中有父母
    及弟弟、現在從事餐飲業之家庭、生活、經濟狀況等一切情
    狀（見原審卷第105頁），量處如主文欄第2 項所示之刑，
    以資懲儆。
二、另查被告未曾因故意犯罪而受有期徒刑以上刑之宣告，有本
    院被告前案紀錄表在卷可參，其僅因一時疏失致罹刑典，轉
    讓、販賣毒品數量、對象均少，惡性不深，且已坦承犯行，
    堪認被告經此偵、審程序及刑之宣告後，日後自當知所警惕
    ，信無再犯之虞，是本院認對被告所宣告之刑以暫不執行為
    適當，爰依刑法第74條第1項第1款規定併予宣告緩刑5年，
    以啟自新。另為期被告能確實知所警惕，並建立正確法治觀
    念，爰依刑法第74條第2項第5款之規定，命被告應付保護管
    束，於判決確定之日起，緩刑期間內，應向檢察官指定之政
    府機關、政府機構、行政法人、社區或其他符合公益目的之
    機構或團體提供貳佰小時之義務勞務。如未履行，且情節重
    大者，檢察官得依法聲請法院撤銷緩刑宣告。
陸、沒收
一、按犯毒品危害防制條例第4條至第9條、第12條、第13條或第
    14條第1項、第2項之罪者，其供犯罪所用之物，不問屬於犯
    罪行為人與否，均沒收之，同條例第19條第1項定有明文。
    查扣案如附表編號1所示行動電話1支（含門號0000000000號
    SIM卡1張），係被告持以與購毒者秦子軒聯繫交易毒品所用
    之物，業據被告於原審審理時供述明確（見原審卷第64頁、
    第104頁），是不問屬於犯罪行為人與否，應依毒品危害防
    制條例第19條第1項規定，於被告販賣毒品罪名項下宣告沒
    收。
二、按犯罪所得，屬於犯罪行為人者，沒收之；前2項之沒收，
    於全部或一部不能沒收或不宜執行沒收時，追徵其價額，刑
    法第38條之1第1項前段、第3項分別定有明文。查被告因本
    案販賣第二級毒品犯行，取得價金9千元，業據被告於原審
    審理時供陳在卷（見原審卷第102頁），雖未扣案，然既屬
    其犯罪所得，爰依上開規定宣告沒收，於全部或一部不能沒
    收或不宜執行沒收時，追徵其價額。
三、至員警在被告住處扣得之如附表編號2 所示行動電話、如附
    表編號4 至14所示吸食器、研磨器、捲菸紙等物、如附表編
    號15所示之帳冊等物，卷內並無證據足認與被告販賣毒品或
    轉讓禁藥之犯行相關，爰均不予宣告沒收。另員警在被告住
    處扣得之如附表編號3 所示之物，經鑑定結果含大麻成分乙
    情，此有臺北市政府警察局刑事警察大隊108年12月27日北
    市刑大毒緝字第1083021060號函、交通部民用航空局航空醫
    務中心毒品鑑定書在卷可稽（見偵卷一第175至177 頁），
    堪認係大麻種子，而被告供稱：該大麻種子係供己施用後剩
    餘殘渣物等語（見原審卷第64頁、第104 頁），難認被告持
    有上開大麻種子，與被告本件販賣毒品及轉讓禁藥犯行有實
    質或裁判上一罪關係，故不另行宣告沒收。至其是否另涉持
    有大麻種子罪嫌，應由檢察官另行偵處，併此敘明。
據上論斷，應依刑事訴訟法第369條第1項前段、第364條、第299
條第1項前段、刑法第74條第1項第1款、第2項第5款，判決如主
文。
本案經檢察官莊富棋提起公訴，檢察官劉斐玲到庭執行職務。
中　　華　　民　　國　　110 　年　　8 　　月　25 　　日
                  刑事第八庭    審判長法　官  陳世宗
                                      法　官  吳勇毅
                                      法　官  呂寧莉
以上正本證明與原本無異。
如不服本判決，應於收受送達後20日內向本院提出上訴書狀，其
未敘述上訴之理由者並得於提起上訴後20日內向本院補提理由書
（均須按他造當事人之人數附繕本）「切勿逕送上級法院」。
                                      書記官  賴資旻
中　　華　　民　　國　　110 　年　　8 　　月　　25　　日
附錄：本案論罪科刑法條全文
藥事法第83條第1項
明知為偽藥或禁藥，而販賣、供應、調劑、運送、寄藏、牙保、
轉讓或意圖販賣而陳列者，處7年以下有期徒刑，得併科新臺幣5
千萬元以下罰金。

修正前毒品危害防制條例第4條第2項
製造、運輸、販賣第二級毒品者，處無期徒刑或七年以上有期徒
刑，得併科新臺幣一千萬元以下罰金。 

附表
編號 扣案物　 數量  1 行動電話（廠牌：APPLE 牌，型號：IPHONE 8，IMEI：000000000000000 ，內含門號0000000000號SIM 卡1 張） 1支  2 行動電話（廠牌：APPLE 牌，型號：IPHONE 6S ，IMEI：00000000000000） 1 支  3 大麻種子 32顆  4 大麻研磨器 1 個  5 大麻存放罐 1 個  6 濾嘴 1 包  7 捲菸器 1個  8 捲菸紙 6包  9 菸草漏斗 1組  10 大麻吸食器（水菸壺） 1組  11 電子磅秤 3臺  12 塑膠分裝袋 3包  13 大麻研磨器 2個  14 大麻存放罐 1個  15 帳冊 1本